臺灣高等法院民事判決
                                  108年度重上字第449號
上  訴  人  林瑞庭  
訴訟代理人  周俊智律師
上  訴  人  林美伶  
            林南山  
視同上訴人  林有加  
            林文燦  
            林文仲  
            陳林寶猜

            陳宗聖  
            陳宗揆  
被上訴人    林位濱  
訴訟代理人  黃淑怡律師
上列當事人間請求所有權移轉登記等事件，上訴人對於中華民國
108年4月24日臺灣新北地方法院107年度重訴字第507號判決提起
上訴，經本院於109年4月21日言詞辯論終結，判決如下：
 主 文
上訴駁回。
第二審訴訟費用由上訴人連帶負擔。
 事實及理由
一、上訴人林美伶、林南山，視同上訴人林有加、林文燦、林文
    仲、陳林寶猜、陳宗聖、陳宗揆經合法通知，無正當理由，
    未於言詞辯論期日到場，核無民事訴訟法第386條各款所列
    情形， 爰依被上訴人之聲請，由其一造辯論而為判決，合
    先敘明。
二、被上訴人主張：訴外人林雅氣（已歿）為伊及上訴人林有加
    、林文燦、林文仲、林瑞庭、陳林寶猜、林美伶、陳宗聖、
    陳宗揆之被繼承人（下合稱林有加等8人，分稱其名），上
    訴人林南山(下稱其名)為林美伶之夫。林雅氣曾因林南山提
    供名下土地為擔保，向淡水第一信用合作社及第一銀行借款
    ，為擔保清償林南山對其之債權，以讓與擔保之意思，於民
    國93年8月20日將所有新北市○○區○○段00000地號土地（下稱
    系爭土地）辦理所有權移轉登記予林南山。嗣與配偶林李勸
    （已歿）及林文燦、林瑞庭於95年11月13日書立家庭會議決
    議書（下稱系爭決議書），在第一條記載「○○○○段176-1號
    （即系爭土地）持分全。（附記）本產權現登記在林南山名
    下系因有拿林南山之○○○○段20號及184號及觀音坑千壽公司5
    00坪產權及淡水5筆土地持分部分等所有權向淡水一信及一
    銀建成借款。清償塗銷由各持有人負責塗銷登記歸還給林南
    山，事後本產權歸還林雅氣，父母（即林雅氣、林李勸）百
    年後，本產權歸林位濱所有」後，於97年5月17日死亡。伊
    於107年5月28日通知林南山提供帳戶以清償林雅氣上開債務
    ，因林南山遲不願提供帳戶，乃提存新臺幣（下同）38萬6,
    665元清償完畢。林有加等8人為林雅氣之繼承人，因林南山
    怠於歸還系爭土地，自應於概括繼承林雅氣權利義務後，依
    系爭決議書所載，向林南山請求返還土地，再行辦理所有權
    移轉登記與伊等情。爰依系爭決議書、讓與擔保關係及民法
    第1148條、第541條、第179條、第293條第1項、第242條、
    第767條、第821條、第828條規定，先位聲明求為命林南山
    應將系爭土地所有權移轉登記予林有加等8人及伊為公同共
    有，再由林有加等8人辦理系爭土地所有權移轉登記予伊。
    倘法院認林南山為系爭決議書當事人，依該決議書及同法第
    269條第1項規定，備位聲明求為命林南山應將系爭土地辦理
    所有權移轉登記予伊。原審為上訴人先位敗訴之判決，上訴
    人不服，提起上訴。被上訴人答辯聲明：上訴駁回。
三、林瑞庭則以：系爭決議書所載財產係林雅氣、林有加、被上
    訴人、林文燦、林文仲及伊長年奮鬥取得之資產，但在該決
    議書簽約之人僅林雅氣、林李勸、被上訴人、林文燦及伊，
    林有加、林文仲未表示同意，系爭決議書應不發生分割、分
    配之效力。又系爭土地既係林雅氣、林有加、被上訴人、林
    文燦、林文仲及伊公同共有財產，林雅氣獨自將系爭土地設
    定讓與擔保予林南山，應不生效力。林雅氣固得將系爭土地
    於不侵害特留分之前提下，遺贈與被上訴人，但在全部遺產
    公同共有法律關係未解消前，被上訴人不得請求交付系爭土
    地等語，資為抗辯，上訴聲明：㈠廢棄原判決；㈡駁回被上訴
    人第一審之訴。
四、陳林寶猜固未曾到庭，但於前審與林美伶、林南山則以：林
    雅氣所積欠擔保債務為202萬1,891元，林南山須先獲償後，
    始論及返還土地事宜。又林南山未參與系爭協議書之協議，
    且系爭土地須於歸還林雅氣後，被上訴人始得依該協議書請
    求，林南山不可能直接歸還被上訴人等語，資為抗辯，上訴
    聲明：㈠廢棄原判決；㈡駁回被上訴人第一審之訴。　
五、林有加、林文燦、林文仲、陳宗聖、陳宗揆未於言詞辯論期
    日到場，亦未提出書狀作何聲明或陳述。
六、查：林雅氣、林李勸為被上訴人及林有加等8人之父母，林 
    南山為林美伶之夫，系爭土地原登記為林雅氣與訴外人林
    信郎共有，於93年8月20日以買賣為原因移轉登記為林南山
    所有。被上訴人與林雅氣、林李勸、林文燦、林瑞庭於95年
    11月13日共同簽立系爭決議書，林雅氣、林李勸分別於97年
    5月17日、99年7月26日死亡，林有加等8人及被上訴人為林
    雅氣之全體繼承人（其中陳宗聖、陳宗揆為代位繼承）。被
    上訴人先前曾以借名契約、不當得利等法律關係訴請上訴人
    移轉系爭土地所有權予被上訴人，由臺灣新北地方法院（下
    稱新北地院）104年度重訴字第76號、臺灣高等法院105年度
    重上字第871號判決駁回確定（下合稱他確定判決）。為兩
    造所不爭執（見本院卷第323至324頁），且有系爭決議書、
    繼承系統表、系爭土地登記謄本、判決等件可資佐據（見原
    法院107年度重司調字第252號卷，下稱調字卷第21至39、41
    、42、73至108、109至118頁），堪認為真實。
七、被上訴人主張其可代位林有加等8人向林南山請求返還系爭
    土地，復可請求林有加等8人再行移轉登記與伊等節，為上
    訴人否認，林瑞庭、林美伶、林南山並分別以上開情詞為辯
    ，經查：
（一）按不動產物權經登記者，推定登記權利人適法有此權利，
      民法第765條、第759條之1定有明文。系爭土地原登記為
      林雅氣與林信郎共有如上述，林雅氣登記其名義部分，固
      應推定適法取得所有權。至登記在林信郎部分，依系爭決
      議書所載，林雅氣以大家長身分為財產之分配；所有系爭
      土地「持分全」等語（見調字卷第21頁），又解釋系爭土
      地現登記林南山名下原因，係其有拿林南山所有土地供擔
      保借款，故將系爭土地移轉登記予林南山，待日後清償，
      再由林南山返還系爭土地予其等語（見調卷第21頁），可
      見林雅氣實際為系爭土地全部之所有權人。林瑞庭雖以系
      爭決議書所載財產係林雅氣、林有加、被上訴人、林文燦
      、林文仲及其長年奮鬥取得之資產，主張：系爭土地應為
      公同共有財產云云，並以系爭決議書記載：「主旨：緣本
      人（即林雅氣）身為大家長，有感於年事已高，且鑑於本
      人與五名兒子（即有加、位濱、文燦、文仲、瑞庭）等共
      同長年辛苦奮鬥而來之產業…」等語為據。惟按民事法律
      對於複數人支配共同財產，除發生遺產繼承、成立法人、
      夫妻共同財產或依其他特別法規定等法定事由，抑或該複
      數人約定成立合夥，並分別依民法第1151條、第35條第1 
      項、第1031條、第668條規定，確定為公同共有或法人（
      或非法人團體）之財產外，自不因複數人先後取得並集合
      為共同財產，即當然對於該共同財產成立公同共有關係，
      此觀諸民法總則編第三章及同法第757條「物權除依法律
      或習慣外，不得創設」之規定即明。上開系爭決議書之記
      載要僅說明其上財產為林雅氣與林有加、林文燦、林文仲
      、林瑞庭及被上訴人共同賺取，對於彼此為何種關係，並
      未證明。林瑞庭只以父子間有合作關係，即謂系爭決議書
      上所載財產為公同共有云云，自不足採。
（二）按法院於前訴訟程序，就訴訟標的以外當事人所主張或抗
      辯而列為足以影響判決結果之重要爭點，經兩造各為充分
      舉證，並使當事人適當而完全之辯論後，本於辯論結果而
      為裁判上之判斷，則除有顯然違背法令，或當事人提出新
      訴訟資料足以推翻原判斷之情形外，於同一當事人間，就
      該重要爭點有關之其他訴訟，不得再為相反之主張，法院
      亦不得作相異之判斷，此即所謂「爭點效」。本件林雅氣
      係基於擔保目的，將系爭土地登記為林南山所有，因此實
      際應為讓與擔保；又林雅氣就該讓與擔保設定，尚積欠林
      南山38萬6,665元。此等事實於他確定判決中已列為重要
      之爭點且據以為判決（見調字卷第107、115、117頁），
      自有爭點效適用，本院應作相同之認定。再者，被上訴人
      於107年5月28日通知林南山提供帳戶以清償林雅氣上開債
      務，因林南山遲不願提供帳戶，乃提存清償完畢，有信函
      暨回執、提存書在卷（見調字卷第119至125、127頁）。
      按債權人受領遲延，或不能確知孰為債權人而難為給付者
      ，清償人得將其給付物，為債權人提存之，民法第326條
      定有明文。林南山既經通知未配合受領債權，並由被上訴
      人提存清償。被上訴人主張其之提存已合於林雅氣清償林
      南山之目的乙情，即為有據。至林南山、林美伶猶辯稱：
      被上訴人所積欠擔保債務為202萬1,891元云云，惟其等並
      未陳明他確定判決之判斷有何顯然違背法令，或提出新訴
      訟資料足以推翻該判斷，是項所辯，要不可取。
（三）按繼承人自繼承開始時，除本法另有規定外，承受被繼承
      人財產上之一切權利、義務，為民法第1148條第1 項前段
      所明定。依系爭決議書所載，林南山獲償後，原應由林雅
      氣終止彼此讓與擔保契約，並向林南山取回系爭土地，嗣
      林雅氣死亡後，其繼承人移轉登記與被上訴人所有。惟林
      南山獲償前，林雅氣業已死亡均如上述。林有加等8人及
      被上訴人既均為林雅氣之繼承人，林有加等8人即承受系
      爭決議書關於林雅氣之權利義務，為履行林雅氣死後須將
      系爭土地移轉登記與被上訴人之約定，應與被上訴人共同
      請求林南山返還系爭土地所有權後，再移轉系爭土地所有
      權與被上訴人。次按債務人為擔保其債務，將擔保物所有
      權移轉登記與債權人，而使債權人在不超過擔保之目的範
      圍內取得擔保物所有權者，為信託讓與擔保。債務人倘清
      償其債務，即得片面終止信託讓與擔保關係，請求債權人
      返還擔保物（最高法院84年度台上字第808號民事裁判意
      旨參照）。林有加等8人經被上訴人催告，怠於履行系爭
      決議書上揭義務，有通知信函暨回執可參（見調字卷第12
      9、131頁），且承如前述，林南山亦無歸還系爭土地意思
      。是被上訴人依同法第242條，債務人怠於行使其權利時
      ，債權人因保全債權，得以自己之名義，行使其權利之規
      定，主張：代位林有加等8人，類推適用該法第541條規定
      ，先行終止與林南山間讓與擔保契約，再依同法第821條
      、第828條第2項規定，請求林南山返還系爭土地並登記為
      林有加等8人及其之公同共有，復代位移轉登記至自己名
      下，應屬有據。
（四）林瑞庭雖以系爭決議書所載財產非林雅氣所獨力賺取而來
      ，該決議書未經林有加、林文仲簽名同意，系爭決議書不
      生效力云云置辯，然依民法第153條第1 項規定，當事人
      互相表示意思一致者，無論其為明示或默示，契約即為成
      立，不以當事人有處分權為必要。林雅氣與被上訴人關於
      系爭土地之歸屬在系爭決議書業達成合意，契約即成立林
      瑞庭該部分抗辯，自非正當。林瑞庭又以系爭決議書所載
      財產係家族財產，為公同共有，非經依同法第829條規定
      解消公同關係，否則林雅氣不得逕為家產分析，故系爭決
      議書無效云云。惟稱「家」者，僅係以永久共同生活為目
      的而同居之親屬團體，同法第1122條定有明文，不具財產
      法上意義，是不因某部分財產係由家族成員共同取得，所
      有權的歸屬即另成立公同共有，而須先解消公同關係，始
      得為財產之分配。林雅氣逕認系爭土地應為家族財產，即
      稱林雅氣無分配權利云云，應有誤會。林瑞庭再以倘認系
      爭決議書所載財產為林雅氣個人財產，林雅氣未分配予女
      兒，就是侵害女兒的特留分云云為辯。然系爭決議書是否
      侵害林雅氣繼承人之特留分，並非該決議書成立生效要件
      ，自不得以林雅氣之分配有可能侵害特留分，而謂系爭決
      議書不生效力，林瑞庭此部分所辯，要不可採。
八、綜上所述，被上訴人依系爭決議書及民法第1148條、第541
    條、第821條、第828條、第293條第1項、第242條之規定，
    請求林南山應將系爭土地移轉登記予林有加等8人及被上訴
    人公同共有，再由林有加等8人將系爭土地所有權移轉登記
    予被上訴人，自屬正當，應予准許。被上訴人對於上訴人之
    請求業依系爭決議書及上開規定獲勝訴判決，自不再就同法
    第767條、第179條規定請求部分審究。又本件預備訴之合併
    ，以先位之訴有理由為就備位之訴裁判之解除條件，本件先
    位之訴既應准許，則被上訴人請求判決如聲明備位之訴部分
    ，已因解除條件成就而無從裁判，併此敘明。原審為上訴人
    敗訴之判決，理由雖有不同，但結論並無二致，仍應予維持
    。上訴論旨指摘原判決不當，求予廢棄改判，為無理由，應
    駁回上訴。
九、本件事證已臻明確，兩造其餘之攻擊或防禦方法及所用之證
    據，經本院斟酌後，認為均不足以影響本判決之結果，爰不
    逐一論列，附此敘明。
十、據上論結，本件上訴為無理由，依民事訴訟法第449條第1項
    、第85條第2項、第385條第1項前段，判決如主文。
中　　華　　民　　國　　109 　年　　5 　　月　　5 　　日
                  民事第八庭 
                      審判長法  官  陳邦豪
                            法  官  胡芷瑜
                            法  官  古振暉
正本係照原本作成。
如不服本判決，應於收受送達後20日內向本院提出上訴書狀，其
未表明上訴理由者，應於提出上訴後20日內向本院補提理由書狀
（均須按他造當事人之人數附繕本）上訴時應提出委任律師或具
有律師資格之人之委任狀；委任有律師資格者，另應附具律師資
格證書及釋明委任人與受任人有民事訴訟法第466 條之1第1項但
書或第2項（詳附註）所定關係之釋明文書影本。如委任律師提
起上訴者，應一併繳納上訴審裁判費。
中　　華　　民　　國　　109 　年　　5 　　月　　6 　　日
　　　　　　　　　　　　　
                            書記官  廖逸柔  
附註：
民事訴訟法第466條之1（第1項、第2項）：
對於第二審判決上訴，上訴人應委任律師為訴訟代理人。但上訴
人或其法定代理人具有律師資格者，不在此限。
上訴人之配偶、三親等內之血親、二親等內之姻親，或上訴人為
法人、中央或地方機關時，其所屬專任人員具有律師資格並經法
院認為適當者，亦得為第三審訴訟代理人。